臺灣台南地方法院民事判決　九十三年度訴字第四五九號
　　原　　　告　甲○○
　　被　　　告　壬○○○
　　　　　　　　己○○
　　　　　　　　辛○○
　　　　　　　　乙○○
　　　　　　　　庚○○
　　　　　　　　丙○○
　　兼右六人
　　訴訟代理人　戊○○
　　被　　　告　丁○○
　　訴訟代理人　郁旭華律師
右當事人間請求遷讓房屋事件，經本院於民國九十四年三月十七日言詞辯論終結，判
決如左：
    主    　文
被告壬○○○、己○○、辛○○、乙○○、庚○○、丙○○、戊○○應將如附圖所示
編號Ａ部份面積一二四點四九平方公尺及編號Ｄ部份面積三十四點二二平方公尺房屋
遷讓交還原告；並應自國九十三年四月八日起至遷讓交還前開房屋之日止，按月連帶
給付原告新台幣仟佰柒拾壹元計算之損害金。
原告其餘之訴均駁回。
訴訟費用由被告壬○○○、己○○、辛○○、乙○○、庚○○、丙○○、戊○○連帶
負擔百分之五十八，餘由原告負擔。
本判決原告勝訴部分得假執行。但被告壬○○○、己○○、辛○○、乙○○、庚○○
、丙○○、戊○○如於本判決第一項物之交付前，以新臺幣仟柒佰拾元為原告預
供擔保後，得免為假執行。
原告其餘假執行之聲請均駁回。
    事實及理由
一、原告起訴主張：
（一）坐落台南縣善化鎮○○路七十八號（下稱系爭房屋，舊門號為台南縣善化鎮○○路卅巷一號）房屋一楝，為原告之父王富於日據時代建築，為土造結構之房
      屋，民國五十七年王富逝世後，系爭房屋由原告管理至今。原告管理期間，系
      爭房屋出租與被告壬○○○等人（被告丁○○除外）之被繼承人洪德旺，約定
      租金每月白米五台斗（每台斗十四台斤）於給付時按時價折新台幣給付，雙方
      並未訂立書面租賃契約，為不定期、無書面之租賃契約關係，由於原告住於高
      雄市，每月回去收租不便，因而自七十九年開始，原承租人洪德旺將每年積欠
      之租金於翌年郵寄與原告，至九十一年止，九十三年一月間承租人洪德旺死亡
      ，其承租權由被告丁○○以外之被告洪蘇仙、己○○、辛○○、乙○○、庚○○、丙○○、戊○○繼承。
（二）九十三年三月五日，原告以收回重建為由，終止原告與被被告洪蘇仙、己○○
      、辛○○、乙○○、庚○○、丙○○、戊○○間之租賃關係，此有高雄三塊厝
      郵局第五十一號存證信函影本可憑。租賃契約終止後，被告壬○○○、己○○
      、辛○○、乙○○、庚○○、丙○○、戊○○，應自坐落台南縣善化鎮○○路
      七十八號（舊門號為台南縣善化鎮○○路卅巷一號）房屋遷出。原承租人洪德
      旺死亡後，原告向戶政事務所索取其戶籍謄本，發現六十五年及八十四年，洪
      德旺已自己買房屋居住，不住在系爭房屋，被告等之遷讓房屋交還原告應不會
      受任何影響。原承租人洪德旺其承租系爭房屋並未居住在其內，其一直不願還
      給原告，其目的僅想額外之求償而已。
（三）按不定期租賃房屋出租人收回自住或重新建築時得終止租賃契約，而收回出租
      之房屋，土地法第一百條第一款定有明文，而所謂收回重建之必要，不得僅以
      物理上堅固與否為準，如建築之價值與土地之利用價值顯不相當，為配合都市
      繁榮發展，亦應在斟酌之列（最高法院六十年台上字第三○二七號判例）；又
      土地法第一百條第一款之收回重新建築，不以房屋瀕臨於倒塌為限，其建築年
      久，使用逾齡，有礙都市發展或土地利用價值顯不相當亦屬之（最高法院六十
      四年台上字第一三八七號判例），又土地法第一百條第一款所謂出租人收回重
      新建築，係以充分利用土地為目的，故祇需租賃物在客觀上有重建之必要者，
      出租人即得依該規定終止租約，至出租人收回房屋係由自己重新建築，抑或與
      他人合建，甚至供由他人重建均非所問（最高法院七十年台上字第一四○一號
      判例）。查系爭房屋興建於日據時代至今已逾齡，房屋稅已因逾齡而免徵，又
      系爭房屋因鄰近善化鎮市場（約一百公尺），其基地即坐落台南縣善化鎮○○
      段第八一六地號，現在之公告地價為每平方公尺新台幣（下同）四千五百五十
      一元，申報地價每平公尺為三千六百四十一元，而公告現值每平方公尺二萬六
      千二十一元，以上開土地總面積九百八十八點二九平方公尺計算，系爭房屋之
      基地公告地價為四百四十九萬七千七元，申報地價為三百五十九萬八千三百六
      十三元，而公告現值為二千五百九十萬四千零六十九元，系爭之房屋不但逾齡
      ，不堪使用，有倒塌之慮，且離市場僅百公尺，更且鄰近南部科學園區，房屋
      與土地之使用顯不相當，且被告等又不住在系爭之房屋內，為此終止租賃關係
      ，並請求判決如聲明第一項所示。
（四）被告丁○○為承租人洪德旺之弟，但與原告間並沒有租賃關係，為無權占有，
      原告基於房屋管理人之地位，以及共有人所有權之地位，本於所有權，自得請
      求被告丁○○自系爭房屋遷出。
（五）綜上，被告應將系爭房屋交還與原告，未交還房屋前，原告有受相當於租金之
      損害，而租金以房地之價格百分之十計算，因房屋已年久沒有價值，而房屋基
      地申報地價為三百五十九萬八千三百六十三元，百分之十為三十五萬九千八百
      三十六元，除以十二個月，每月租金為二萬九千九百八十六元為原告之損失，
      被告應連帶賠償。
（六）被告對於系爭之房屋已年久應重新建築並不反對，雖其辯稱如附圖所示編號Ｃ
      部分之房屋為被告壬○○○、己○○、辛○○、乙○○、庚○○、丙○○、戊○○之被繼承人洪德旺所建，附圖所示編號Ｂ、Ｅ部分房屋為被告丁○○所建
      云云，並舉房屋稅由其繳納為證，惟查：
      (1)就附圖所示編號Ｃ部分：被告壬○○○、己○○、辛○○、乙○○、庚○○
        、丙○○、戊○○雖提出繳稅證明，惟其僅是繳稅證明而已，並非所有權之
        證明。按不動產物權依法律行為而取得者，非經登記不生效力，如非依法律
        行為而取得者雖不以登記為取得所有權之要件，但其取得所有權之原因必須
        有相當之證明，否則即無從認有所有權之存在，被告既未舉證證明附圖編號
        Ｃ部分為洪德旺所建，則Ｂ部分應非其所有。再從稅籍資料觀之，Ｃ部分之
        房屋於三十一年開始課稅，如認為係洪德旺所蓋，原承租人洪德旺為十年出
        生，到三十一年才二十歲，如為其所建造，則建造時洪德旺只有十九歲，以
        三十年或三十一年，正當二次世界大戰期間，社會經濟不寬裕，以十九、二
        十歲之洪德旺經濟上是否有能力蓋比承租之中間正房之房屋還大之房屋令人
        懷疑，且無必要。因為當時房屋或土地由於戰爭關係，不動產皆很便宜，如
        以所蓋之費用購買房地綽綽有餘，不必蓋房屋。可見Ｃ部分不是洪德旺所蓋
        ，而為其承租之房屋。再從系爭房屋同一質料之瓦片，三合院兩邊對稱同一
        面積，為過去閩南建築習慣，亦可以看出系爭房屋全部為出租之房屋。
      (2)就附圖所示編號Ｂ、Ｅ部分：被告丁○○辯稱為其所蓋，並以繳稅證明以及
        證人徐水泉之證言為其依據，惟查繳稅僅不過為納稅之證明而已，不能證明
        Ｂ、Ｅ部分房屋之所有權。而證人徐水泉雖稱房屋為其所蓋，但無法詳述價
        款、建造時間及方法，其證言顯不可採。
（七）並聲明：
      (1)被告壬○○○、己○○、辛○○、乙○○、庚○○、丙○○、戊○○應自台
        南縣善化鎮○○路七十八號（舊門號為台南縣善化鎮○○路卅一號）房屋，
        如附圖所示：編號Ａ部份面積一二四點四九平方公尺、編號Ｂ部份面積五十
        四點五二平方公尺、編號Ｃ部份面積五十四點五二平方公尺、編號Ｄ部份面
        積三十四點二二平方公尺及編號Ｅ部份面積五點四０平方公尺土地上之房屋
        遷出並將該房屋交還與原告。
      (2)被告丁○○應自前項房屋遷出。
      (3)被告應自起訴狀繕本送達翌日起至第一項房屋交還與原告之日止，按月連帶
        給付原告二萬九千九百八十六元之損害金。
      (4)原告願供擔保，請准宣告假執行。
二、被告壬○○○、己○○、辛○○、乙○○、庚○○、丙○○、戊○○則以：
（一）被告壬○○○、己○○、辛○○、乙○○、庚○○、丙○○、戊○○自其被繼
      承人洪德旺起向原告承租房屋之範圍，為附圖所示編號Ａ、Ｄ部分，而不及於
      附圖所示編號Ｃ部分，Ｃ部分係洪德旺所建造之未保存登記建物，並不是原告
      之父王富所有，且被告壬○○○、己○○、辛○○、乙○○、庚○○、丙○○
      、戊○○占有使用之範圍為附圖所示編號Ａ、Ｃ、Ｄ部分，亦不包括附圖所示
      編號Ｂ、Ｅ部分等語，資為抗辯。
（二）並聲明：駁回原告之訴。
三、被告丁○○則以：
（一）被告丁○○占有使用附圖所示編號Ｂ、Ｅ部分，惟Ｂ、Ｅ部分係被告丁○○於
      五十餘年間自行建造之未保存登記建物，並不是原告之父王富所建或所有，此
      有證人徐水泉之證言及台南縣稅捐稽徵處九十三年四月十二日南縣稅房字第０
      ９３００１９２０３號函附房屋稅籍資料查附表可證，原告主張系被告丁○○
      亦未向原告承租該部分，原告自不得向被告丁○○請求返還如附圖所示編號Ｂ
      、Ｅ部分之房屋，亦不得請求損害賠償等語，資為抗辯。
（二）並聲明：(1)駁回原告之訴。
              (2)如受不利判決願供擔保，請准免予假執行。
四、原告起訴主張：坐落台南縣新化鎮○○段八一六地號土地上如附圖所示編號Ａ部
    分面積一二四、四九平方公尺、編號Ｄ部分面積三四、二二平方公尺土竹造房屋
    ，原為原告之父王富所建造，五十七年間王富過世後，由原告管理至今，上開如
    附圖所示編號Ａ、Ｄ部分土竹造房屋原由原告出租予被告壬○○○、己○○、辛○○、乙○○、庚○○、丙○○、戊○○（以下簡稱被告壬○○○等七人）之被
    繼承人洪德旺，洪德旺於九十三年一月二十日死亡後，其承租權由被告壬○○○
    等七人繼承，並占有使用如附圖所示編號Ａ、Ｃ、Ｄ部分土竹造房屋，編號Ａ、
    Ｄ房屋已有部分崩塌，另被告丁○○則占有使用坐落台南縣新化鎮○○段八一六
    地號土地上如附圖所示編號Ｂ部分面積五四、五二平方公尺土竹造房屋及編號Ｅ
    部分面積五、四０平方公尺廁所，原告與被告丁○○間並無租賃關係等語，為被
    告所不爭執，又如附圖所示編號Ａ、Ｂ、Ｃ、Ｄ土竹造房屋及編號Ｅ廁所均係坐
    落在台南縣新化鎮○○段八一六地號土地上，為未為保存登記之建物，面積依序
    分別為（Ａ）一二四、四九平方公尺、（Ｂ）五四、五二平方公尺、（Ｃ）五四
    、五二平方公尺、（Ｄ）三四、二二平方公尺、（Ｅ）五、四０平方公尺，亦經
    本院會同台南縣新化地政事務所之測量員到場勘測屬實，並製有勘驗筆錄及土地
    複丈成果圖在卷可稽，原告此部分主張，自堪信為真實。
五、原告又主張如附圖所示編號Ｂ、Ｃ部分房屋及編號Ｅ部分廁所，亦均為原告之父
    王富所建，編號Ｃ部分房屋出租予被告壬○○○等七人，編號Ｂ部分房屋及編號
    Ｅ部分廁所亦為原告原出租於洪德旺之部分，但遭被告丁○○無權占有云云，惟
    為被告所否認，被告壬○○○等七人辯稱編號Ｃ部分房屋為渠等之被繼承人洪德
    旺所建造；被告丁○○辯稱編號Ｂ部分房屋及編號Ｅ部分廁所為其所建造等語，
    是本件兩造爭執要點在於：（一）如附圖所示編號Ｃ部分房屋，為原告之父王富
    或被告壬○○○等七人之被繼承人洪德旺所建造而原始取得所有權？原告與被告
    壬○○○等七人就編號Ｃ部分房屋是否有租賃關係存在？（二）如附圖所示編號
    Ｂ部分房屋及編號Ｅ部分廁所，是否為原告之父王富或被告丁○○所建造？被告
    丁○○占有使用如附圖所示Ｂ、Ｅ部分是否屬無權占有？茲析述如下：
（一）按當事人主張有利於己之事實者，就其事實有舉證之責任，民事訴訟法第二百
      七十七條前段定有明文。經查原告主張如附圖所示編號Ｂ、Ｃ、Ｅ部分地上物
      為原告之父王富所建造，原告與被告壬○○○就如附圖所示編號Ｂ、Ｃ、Ｅ部
      分有租賃關係存在云云，惟為被告所否認，則依上開民事訴訟法第二百七十七
      條前段之規定及舉證責任分配原則，原告就其主張此部分有利於己之事實，負
      有舉證責任。原告雖主張依編號Ｃ部分房屋之稅籍資資所示，如認為係洪德旺
      所蓋，則建造時洪德旺只有十九歲，應不可能有經濟能力建造房屋，另證人徐
      水泉雖稱房屋為丁○○叫其所蓋，但無法詳述價款、建造時間及方法，其證言
      顯不可採云云，惟查：原告就其主張如附圖所示編號Ｂ、Ｃ、Ｅ部分地上物為
      原告之父王富所建造，並未提出積極證據證明係其父王富所建，而據本院向台
      南縣稅捐稽徵處函調台南縣善化鎮○○路七十八號房屋之房屋稅籍資料顯示，
      該房屋共有三個稅籍編號：(1)00000000000號，納稅義務人登記為
      王富，面積七０．五平方公尺、構造為竹造，建築完成日期為二十八年；(2)0
      0000000000號，納稅義務人登記為丁○○，面積三０．八平方公尺
      、構造為竹造，建築完成日期為五十五年；(3)00000000000號，納
      稅義務人登記為洪德旺，面積九八．三平方公尺、構造為土、竹造，建築完成
      日期為三十一年，此有台南縣稅捐稽徵處九十三年八月二十三日南縣稅房字第
      ０九三００四八九二０號函及所附之房屋稅籍資料查復表、房屋平面圖在卷可
      稽，由上開資料可知坐落台南縣善化鎮○○路七十八號房屋，係分別在二十八
      年、三十一年、五十五年所建造，並非原告所主張均由其父王富於同一時期建
      造，況苟上開房屋係原告之父王富於同一時期建造，焉會房屋稅籍資料僅登記
      編號00000000000號面積七０．五平方公尺部分，其他部分則不為
      登記？此亦有違經驗法則，是尚無證明如附圖所示編號Ｂ、Ｃ、Ｅ部分地上物
      為原告之父王富所建造。
（二）證人徐水泉到庭證稱：「（從事何項工作？）我從年輕時就從事竹子的工作至
      今。包含加工、建築都有。（是否認識丁○○？）因我在做竹子，當時是我跟
      我大哥在經營竹子店，我大哥（現在）已過世，丁○○叫我去蓋房屋。（你替
      丁○○蓋的房屋是否在相片裡面【提示原告九十三年九月十六日準備一狀所附
      之證七照片】？我做的面對中間大門，我做的是左手邊的房屋，是用竹子編起
      來再抹土，是丁○○叫我去做的，錢是我大哥經手的。」等語（見本院九十四
      年一月三日言詞辯論筆錄），由證人徐水泉所述，對照原告所提出之照片及附
      圖（即台南縣新化地政事務所所製之土地複丈成果圖），證人徐水泉所稱被告
      丁○○請其建造之房屋為附圖編號Ｂ所示之房屋，原告雖主張證人無法詳述價
      款、建造時間及方法，其證言不可採云云，惟查證人徐水泉已稱建造費用係由
      其大哥經手等語，故證人不清楚建造費用，並無異常之處，又上開房屋建造時
      間距今已有數十年，證人無法記憶原先切確之建造時間，亦屬事理之常，況證
      人已說明當初建造之方法，亦符合附圖所示編號Ｂ部分房屋土竹造之構造，是
      證人徐水泉所證，應堪採信，可證附圖所示編號Ｂ部分房屋應係被告丁○○原
      始起造無訛。
（三）綜上所述，原告並未舉證證明如附圖所示編號Ｂ、Ｃ部分房屋及編號Ｅ部分廁
      所，為原告之父王富所建並出租予被告壬○○○等七人，是原告主張其與被告
      壬○○○等七人就如附圖所示編號Ｂ、Ｃ部分房屋及編號Ｅ部分廁所，有租賃
      關係存在、編號Ｂ部分房屋及編號Ｅ部分廁所為被告丁○○無權占有云云，均
      不可採。
六、按「出租人非因左列情形之一，不得收回房屋：一出租人收回自住或重新建築時
    。：：（下略）」，土地法第一百條第一款定有明文。又按土地法第一百條第一
    款之收回重新建築，不以房屋瀕於倒塌為限，其因建造年久，使用逾齡，有礙都
    市發展，或與土地利用價值顯不相當者，亦屬之；所謂收回重建之必要，不得僅
    以物理上堅固與否為準，如建物之價值與土地之利用價值顯不相當，為配合都市
    之繁榮發展，亦應在斟酌之列，此有最高法院六十四年台上字第一三八七號判例
    、六十年台上字第三０二七號判例可資參照。經查原告主張如附圖所示編號Ａ部
    分面積一二四、四九平方公尺、編號Ｄ部分面積三四、二二平方公尺土竹造房屋
    ，由原告出租予被告壬○○○等七人，編號Ａ、Ｄ房屋已有部分崩塌，為被告所
    不爭執，已如前述，故原告於九十三年三月五日，原告以收回重建為由，以高雄
    三塊厝郵局第五十一號存證信函通知被告壬○○○等七人，終止租賃關係，被告
    壬○○○等七人於九十三年三月六日收到上開存證信函，此有原告所提出之存證
    信函及掛號郵件收件回執卡影本在卷可稽，依上開說明，原告終止其與被告壬○○○等七人間之租賃關係，符合上開土地法第一百條第一款之規定，則原告與被
    告壬○○○等七人間之租賃關係，於被告壬○○○等七人收受上開存證信函（即
    九十三年三月六日）時，已為原告合法終止，是原告請求被告壬○○○等七人返
    還租賃房屋即如附圖所示編號Ａ部份面積一二四點九平方公尺及編號Ｄ部份面積
    三十四點二二平方公尺房屋，自屬有據。原告另請求被告壬○○○等七人遷讓交
    還如附圖所示編號Ｂ部份面積五十四點五二平方公尺、編號Ｃ部份面積五十四點
    五二平方公尺及編號Ｅ部份面積五點四０平方公尺之房屋，及請求被告丁○○應
    自如附圖所示編號Ａ、Ｂ、Ｃ、Ｄ、Ｅ之房屋遷出，則依法無據。至於原告可否
    本於上開土地之所有權之法律關係，請求被告自上開房屋遷出並交還房屋所坐落
    之土地，係屬另一問題，且不在本件審理範圍，於茲不贅，併予敘明。
七、又按因故意或過失不法侵害他人之權利者，負損害賠償責任；數人共同不法侵害
    他人之權利者，連帶負賠償責任，民法第一百八十四條第一項前段、第一百八十
    五條第一項前段分別定有明文。本件原告與被告壬○○○等七人間就附圖所示編
    號Ａ、Ｄ房屋之租賃關係，業於九十三年三月六日終止，終止之後，被告壬○○○等七人間仍占有如附圖所示編號Ａ、Ｄ房屋，即屬無權占有，原告自得請求被
    告等七人連帶賠償原告所受之相當於租金之損害。復按租用基地建築房屋，其租
    金以不超過基地申報總價額年息百分之十為限，土地法第一百零五條、第九十七
    條定有明文。經查：
（一）系爭如附圖所示編號Ａ、Ｄ之房屋坐落台南縣善化鎮○○段八一六地號土地上
      ，其九十三年一月之申報地價為每平方公尺三千六百四十一元，有上開土地之
      登記謄本在卷可稽。
（二）又上開房屋鄰近善化公有市場，附近有大同路、永福路，交通方便等情，業據
      兩造陳明在卷，並有原告所提出善化鎮道路分區參考圖可稽。本院審酌上開房
      屋及其坐落之土地交通便利，接近市場及土地利用之程度等情，認被告壬○○○等七人無權占有如附圖所示編號Ａ、Ｄ之房屋，使原告受有相當於租金之損
      害，以按上開八一六地號土地申報地價百分之七計算為相當，依此計算標準，
      被告壬○○○等七人應按月連帶賠償原告三千三百七十一元（計算式：129.49
      ＋34.22＝158.71平方公尺，158.71×3641×7÷100＝40450.4，40450÷12＝
      3370.8，元以下均四捨五入），原告之請求於此範圍內，核屬有據，應予准許
      ，逾此範圍之請求，則不應准許。
八、綜上所述，原告本於租賃物返還請求權及共同侵權行為之法律關係，請求被告壬○○○、己○○、辛○○、乙○○、庚○○、丙○○、戊○○應自如附圖所示編
    號Ａ部份面積一二四點四九平方公尺及編號Ｄ部份面積三十四點二二平方公尺房
    屋遷出，將該房屋交還原告，及應自起訴狀繕本送達翌日（即九十三年四月八日
    ）起至遷讓交還上開房屋之日止，按月連帶給付原告三千三百七十一元計算之損
    害金，為有理由，應予准許。至原告逾越此範圍之請求，為無理由，均應駁回。
九、本件事證已臻明確，兩造其餘攻擊防禦方法，核與本件判決結果無影響，無逐一
    論駁之必要，附此敘明。
十、本件原告雖陳明願供擔保，聲請宣告假執行，惟查本件原告勝訴部分，因本件為
    關於財產權之訴訟，且所命給付之價額未逾新台幣五十萬元，應依民事訴訟法第
    三百八十九條第一項第五款規定，依職權宣告假執行，並依同法第三百九十二條
    第二項、第三項規定，依職權宣告被告壬○○○、己○○、辛○○、乙○○、庚○○、丙○○、戊○○得供擔保，免為假執行。至於原告敗訴部分，其假執行之
    聲請已失所依附，應予駁回。
十一、結論：本件原告之訴為一部有理由、一部無理由，依民事訴訟法第七十八條、
      第七十九條、第八十五條第二項、第三百八十九條第一項第五款、第三百九十
      條第二項、第三項，判決如主文。
中　　　華　　　民　　　國　　九十四　　年　　　四　　　月　　  七  　　日
　　　　　　　　　　　　　　　　　　臺灣臺南地方法院民事第四庭
                                          法      官  翁金緞
右為正本係照原本作成
如對本判決上訴，須於判決送達後廿日內向本院提出上訴狀
中　　　華　　　民　　　國　　九十四　　年　　　四　　　月　　  七  　　日
                                          法院書記官  莊淑雅
